【裁判字號】    90,簡上,25
【裁判日期】    900530
【裁判案由】    廢棄物清理法
【裁判全文】
臺灣士林地方法院刑事判決                            九十年度簡上字第二五號
    上  訴  人
    即  被  告  甲○○
    選任辯護人  許智勝
右上訴人因被告違反廢棄物清理法案件，不服本院簡易庭八十九年度湖簡字第三一九
號，中華民國八十九年九月一日第一審判決（起訴案號：臺灣士林地方法院檢察署八
十九年度偵字第六四三三號）提起上訴，本院判決如左：
    主  文
原判決撤銷。
甲○○未依廢棄物清理法第二十條規定領有廢棄物清除、處理許可證或核備文件，從
事廢棄物貯存、清除、處理，處有期徒刑壹年陸月，併科罰金伍拾萬元，罰金如易服
勞役，以罰金總額與六個月之日數比例折算，緩刑肆年。
    事  實
一、甲○○係杜輝建材有限公司（下稱：杜輝公司，未據起訴）負責人，明知公、民
    營廢棄物清除、處理機構經營廢棄物之貯存、清除或處理業務，應列明專業技術
    人員與貯存清除、處理之工具、方法、設備及場所，向地方主管機關申請核發許
    可證，而其未依規定領有廢棄物清除、處理許可證或核備文件，不得從事廢棄物
    貯存、清除或處理業務，竟自民國八十九年三月間起，在杜輝公司未依規定領有
    廢棄物清除、處理許可證或核備文件情形下，向唐時春有限公司（下稱：唐時春
    公司）實際經營者伍美琴，借用唐時春公司前向台灣水泥股份有限公司（下稱：
    台泥公司）所承租，在台北市內湖區○○○○段二Ｏ六地號土地即門牌號碼為台
    北市○○區○○路二八Ｏ號，經營廢棄物之清除、處理業務，以每輛六噸半重貨
    車新台幣（下同）六百元至八百元不等之價格，向傾倒者收取費用，如傾倒之物
    係含有鋼鐵之建築廢棄物，則由甲○○每台卡車支付予傾倒者五百元，提供不特
    定人傾倒棄置磚塊、混凝土塊、廢土、廢紙、土石、鋼鐵、木材、建材、鋼材、
    塑膠及寶特瓶等廢棄物，甲○○將之分類後，以不定之價格將磚塊賣予不詳之人
    以拖車拖去台北縣平溪鄉之合法棄土場回填（紅磚塊則不收費），混凝土塊則由
    甲○○以一台二千元之油費託不詳之人以卡車載走，廢鐵以一公斤二元之價格賣
    給不特定之收購者，廢紙請收廢鐵者免費一併載走，木材材質較好者，甲○○自
    行將之載送他人，較差之木屑甲○○準備叫車載往山豬窟垃圾場掩埋，保特瓶每
    瓶以五元出售回收業者，廢土由甲○○以每台拖車三千元之價格託不詳之人載去
    回填，塑膠販售予何姓不詳之人，鋼鐵交予台北縣汐止市「羽田」公司，以此方
    式經營廢棄物貯存及分類清除處理之業務，嗣於八十九年六月二十日上午十一時
    二十分為警在上址查獲。
二、案經台北市政府警察局內湖分局報請暨行政院環境保護署函送臺灣士林地方法院
    檢察署檢察官聲請簡易判決處刑。
    理  由
一、訊據上訴人即被告甲○○固坦承未經主管機關之許可，於右揭時、地，向不特定
    人以每輛貨車收取六百元至八百元不等之價格收取費用，如傾倒之物係含有鋼鐵
    之建築廢棄物，則由甲○○每台卡車支付予傾倒者五百元，提供不特定人傾倒棄
    置磚塊、混凝土塊、廢土、廢紙、土石、鋼鐵、木材、建材、鋼材、塑膠及寶特
    瓶等廢棄物，甲○○將之分類後，以不定之價格出售、提供或委託不特定人回填
    ，從事廢棄物之貯存、清理及分類處理工作之事實，惟矢口否認有違反廢棄物清
    理法之犯行，辯稱：伊就該地曾向台北市政府環保局申請土石場執照，初審已獲
    核准，惟因八十九年六月底該地地主將要收回土地，遂因此未繼續申請複審而取
    得廢棄物清除、處理許可證或核備文件，然伊已依廢棄物清理法之規定，向主管
    機關申請清除許可之相關證件，並已核備中，伊之行為實與廢棄物清理法第二十
    二條第二項第四款所定要件有間，且伊是從事資源回收工作，而非廢棄物之清理
    ，雖堆置物品均為他人所不要者，惟伊可資源回收而有用，且經伊進行分類後，
    就磚塊、混凝土塊及廢土部分會有拖車前來收取而回填空地，廢土伊以每輛車三
    千元代價載往回填，廢鐵部分則伊以每公斤二元之價格出售予前來收取之人，塑
    膠部分亦是轉售他人，木材部分倘若較好者，伊自行以車載送他人，若為較差之
    木屑，則打算載往山豬窟垃圾場丟棄，廢紙部分隨同廢鐵載走，無須費用，而寶
    特瓶則以一支零點五元之價格轉售他人，故伊係實際從事資源回收，而非廢棄物
    清理之工作，無法因此以廢棄物清理法相繩，又依廢棄物清理法第二十二條第一
    項之規定，其犯罪之構成要件，以須符合危害人體健康導致疾病產生等具體結果
    ，始得予刑事處罰，惟同條第二項第四款卻規定，未依第二十條規定領有廢棄物
    清除、處理許可證或核備文件，從事廢棄物貯存、清除、處理，或未依廢棄物清
    除、處理許可證或核備文件內容貯存、清除、處理廢棄物者，即可處一年以上五
    年以下有期徒刑，並得併科一百萬元以下罰金。顯然廢棄物清理法第二十二條第
    一項及第二項第四款兩者規定彼此牴觸矛盾，故應類推適用刑法第二條從輕規定
    ，以適用廢棄物清理法第二十二條第一項以較有利被告，復因伊之所為尚未致生
    危害人體健康而導致疾病產生，是伊即不應因此受致刑事處罰云云。
二、經查：
  (一)本件首須審就者，為被告收受、堆置於查獲現場，加以清除、處理之物，是否為
    廢棄物？
    1.按廢棄物清理法所定廢棄物分二種：(1)一般廢棄物：垃圾、糞尿、動物屍體或
      其他非事業機構所產生足以污染環境衛生之固體或液體廢棄物。(2)事業廢棄物
      ：可分為有害事業廢棄物：由事業機構所產生具有毒性、危險性，其濃度或
      數量足以影響人體健康或污染環境之廢棄物。一般事業廢棄物：由事業機構
      所產生有害事業廢棄物以外之廢棄物，廢棄物清理法第二條定有明文；次按建
      築廢棄物、因事業產生無害之廢棄材料及其他事業所產生之一般廢棄物，均屬
      本法第二條第一項第二款第二目所稱之一般事業廢棄物，廢棄物清理法台北市
      施行細則第三十八條亦定有明文。查本件現場所堆砌系爭磚塊、混凝土塊、土
      石、鋼鐵、木材、塑膠及寶特瓶等廢棄物，均為他人所丟棄之物，業經被告於
      本院訊問時明確供述在卷（見本院九十年三月二十九日訊問筆錄），又被告於
      警訊時供稱在查獲現場堆置廢磚塊、廢建材、木材、垃圾、廢鋼筋、廢土、廢
      混凝土塊等廢棄物，杜輝公司目前增加事業廢棄物分類之項目，所以在查獲地
      點實施分類，該址目前也在申請中等語甚詳，有八十九年六月二十日被告之警
      訊筆錄在卷可稽，並有現場照片八張、現場圖一張附卷可證，由現場照片現況
      所示，其土石、磚塊、混凝土塊、塑膠、鋼鐵等物品均混雜棄置成堆，倘在未
      經進一步分類加工處理還原物品原貌前，尚難期得立予資源回收使用。查獲時
      現場露天堆置廢磚塊、廢建材、垃圾、廢木材、廢鋼筋、廢土、廢混凝土塊等
      ，無防止雨水、地表水滲漏之設施，復據行政院環境保護署督察員及環保警察
      稽查而為紀錄，有該署八十九年六月二十日稽查編號九一─Ｗ─事業水污染稽
      查紀錄一份在卷可按，被告亦供陳就其所處理之系爭物品，有必要依廢棄物清
      理法之規定，辦理許可證或核備文件之申請，是被告於主觀上亦明悉所處理之
      物品，係屬廢棄物之性質無疑，否則當無所謂許可證或核備文件申請之必要。
    2.依據前開行政院環保署八十八年十月十五日函覆意旨觀之，所謂：營建工程或
      公共工程所產生之剩餘土石方係屬有用資源，並非廢棄物，故不受廢棄物清理
      法之規範，其發包方式應請洽內政部營建署或公共工程委員會之意，仍應是指
      營建或公共工程所產生之剩餘土石方，係營建或公共工程後所剩餘，無待另新
      分類整理，而即可立予適用，就其物品性質及現狀尚未改變者而言；倘該等物
      品之性質或現狀已遭變易，而須經分類、加工處理，以還原其原貌後方可利用
      ，且為人所廢棄之情形下，則非該函所予闡釋含蓋之範疇中，且廢棄物者，應
      以物品遭原持有人棄置，並符合廢棄物清理法第二條之定義，即屬之，不以是
      否可供資源回收為斷，否則舉凡廢棄物品，大抵均有資源回收利用之可能，此
      時若認非屬廢棄物，則顯與廢棄物清理法規定之意旨相違，因此被告所辯：伊
      所從事係資源回收工作，而非廢棄物之清理云云，顯不足採。
    3.揆諸前開說明，被告於右開時、地所貯存、堆置、處理之物均係廢棄物無訛。
（二）按廢棄物清理法第二十二條第二項第四款係規定：未依第二十條規定領有廢棄
      物清除、處理許可證或核備文件，從事廢棄物貯存、清除、處理，或未依廢棄
      物清除、處理許可證或核備文件內容貯存、清除、處理廢棄物者，處一年以上
      五年以下有期徒刑，得併科一百萬元以下罰金。同法第二十條規定：公、民營
      廢棄物清除、處理機構經營廢棄物之貯存、清除或處理業務，應列明專業技術
      人員與貯存清除、處理之工具、方法、設備及場所，向地方主管機關申請核發
      許可證。但從事有害事業廢棄物之貯存、清除或處理者，地方主管機關應先報
      請中央主管機關核准，始得發給許可證。依前開條文對照觀之，廢棄物清理法
      第二十二條第二項第四款之犯罪構成要件係以「公、民營廢棄物清除、處理機
      構未依規定領有廢棄物清除、處理許可證或核備文件，經營廢棄物之貯存、清
      除或處理業務，或雖領有許可證或核備文件，未依許可證或核備文件內容貯存
      、清除、處理廢棄物者」為處罰對象。又依公民營廢棄物清除處理機構管理輔
      導辦法第二條規定「本辦法專用名詞定義如下：一、公、民營廢棄物清除、處
      理機構：指經營廢棄物清除、處理業務之下列兩種公、民營機構：（一）廢棄
      物清除機構（以下簡稱清除機構）。（二）廢棄物處理機構（以下簡稱處理機
      構）。依上開文意以觀，所謂公、民營廢棄物清除、處理機構當指專以清除、
      處理廢棄物為其主要營業項目之事業機構。查被告所經營之杜輝公司固以經營
      砂石、磁磚買賣為主要業務內容，然被告甲○○為杜輝公司負責人，自八十九
      年三月起，在未領有廢棄物清除、處理許可證或核備文件下，被告即以杜輝公
      司之名義執行職務，向不知情之唐時春公司實際經營者伍美琴，借用唐時春公
      司前向台泥公司所承租，坐落台北市內湖區○○○○段二Ｏ六地號土地，提供
      不特定人傾倒棄置磚塊、土石、鋼鐵、木材、塑膠等廢棄物，並以每輛六噸半
      重貨車六百元至八百元不等之價格，向傾倒者收取費用，如傾倒之物係含有鋼
      鐵之建築廢棄物，則由甲○○每台卡車支付予傾倒者五百元，從事廢棄物貯存
      及分類清除處理之事實，業經被告於警訊、偵查及本院審理中供述甚詳，核與
      證人伍美琴所證述：「唐時春公司於八十九年一月一日向台泥公司承租台北市
      內湖區○○○○段二Ｏ六地號土地後，全權交由杜輝公司使用，以作為買賣水
      泥工作，是因台泥公司通知欲收回出租土地，而至現場後始見到杜輝公司露天
      堆置、貯存、處理建築事業廢棄物及廢土，並限期被告應於八十九年六月三十
      日前清除完畢。」等語相符，並有臺北縣政府北縣商聯乙字第一七八Ｏ九三號
      杜輝公司營利事業登記證、租賃契約書、行政院環境保護署八十九年六月二十
      日稽查編號九一─Ｗ─事業水污染稽查紀錄、現場照片八幀及現場圖兩紙在卷
      可稽，是被告在其經營之杜輝公司尚未領有廢棄物清除、處理許可證或核備文
      件下，即在右揭時、地，連續提供不特定人傾倒棄置磚塊、混凝土塊、廢土、
      廢紙、土石、鋼鐵、木材、建材、鋼材、塑膠及寶特瓶等廢棄物，以從事廢棄
      物貯存及分類清除處理業務之事實，應堪認定。
（三）次按，未依第二十條規定領有廢棄物清除、處理許可證或核備文件，從事廢棄
      物貯存、清除、處理，或未依廢棄物清除、處理許可證或核備文件內容貯存、
      清除、處理廢棄物者，處一年以上五年以下有期徒刑，並得併科一百萬元以下
      罰金，廢棄物清理法第二十二條第二項第四款定有明文。被告固稱杜輝公司就
      該地曾向台北市政府環保局申請土石場執照，初審已獲核准，惟因八十九年六
      月底地主將收回土地，遂未申請複審取得許可證或核備文件，然現則已向主管
      機關提出許可證件申請云云，固提出有臺北市政府工務局八十九年五月四日北
      市工建字第八九三一一一九七ＯＯ號函及行政院環境保護署八十九年六月二十
      日稽查編號九一─Ｗ─事業水污染稽查紀錄以附其詞，惟杜輝公司在尚未依廢
      棄物清理法第二十條規定領有廢棄物清除、處理許可證或核備之文件前，本不
      得從事廢棄物貯存、清除、處理等業務，被告明知杜輝公司尚未完成廢棄物清
      除、處理許可證或核備文件申請之複審程序下，即冒然從事廢棄物貯存、清除
      、處理工作，顯已違反廢棄物清理法第二十二條第二項第四款前段之規定，縱
      事後向行政院環保署申請清除、處理許可證或核備文件，並已正核備中，尚難
      據以免責。
（四）另按違反第二十條之規定，因而致人於死者，處無期徒刑或七年以上有期徒刑
      ，得併科五百萬元以下罰金；致重傷者，處三年以上十年以下有期徒刑，得併
      科三百萬元以下罰金；致危害人體健康導致疾病者，處五年以下有期徒刑，得
      併科二百萬元以下罰金，廢棄物清理法第二十二條第一項定有明文；又未依第
      二十條規定領有廢棄物清除、處理許可證或核備文件，從事廢棄物貯存、清除
      、處理，或未依廢棄物清除、處理許可證或核備文件內容貯存、清除、處理廢
      棄物者，處一年以上五年以下有期徒刑，得併科一百萬元以下罰金，同法第二
      十二條第二項第四款亦予明定。本件被告另辯稱：依廢棄物清理法第二十二條
      第一項之規定言，除須違反第二十條之規定外，尚須符合危害人體健康導致疾
      病產生等具體結果，始得課予刑事制裁之處罰，惟同條第二項第四款前段卻規
      定，未依第二十條規定領有廢棄物清除、處理許可證或核備文件，從事廢棄物
      貯存、清除、處理廢棄物者，即得處一年以上五年以下有期徒刑，並得併科一
      百萬元以下罰金。顯然廢棄物清理法第二十二條第一項及第二項第四款兩者規
      定彼此牴觸矛盾，故應類推適用刑法第二條從輕規定意旨，以適用廢棄物清理
      法第一項較有利於被告，而復因被告所為尚未致生危害人體健康導致疾病產生
      ，故被告即不應因此受致刑事處罰云云；惟查，就廢棄物清理法第二十二條第
      一項規定論之，其乃係違反同法第二十條時所生結果犯之規定，其處罰之目的
      在於處罰因不依法處理廢棄物時，因而所產生對人體危害之實害行為，而同條
      第二項第四款所為規範之目的，則是在於律定「無證照處理」及「不依證照處
      理」廢棄物時，所為行政刑罰之制裁措施，以利行政上管理之目的，故兩規範
      具有本質上之不同，適用上仍應視具體行為衡量個別構成要件上是否該當而定
      ，縱二者刑度有輕重失衡之矛盾現象，仍不應以刑法第二條從輕規定之類推適
      用方法，否定該法第二十二條第二項第四款之規定，所辯亦不足採。杜輝公司
      所申請登記之營業項目為：建築材料大小五金之買賣及水泥砂石及各種磁磚之
      買賣業務，並不包含廢棄物貯存、清除及處理等業務，卻在未經取得許可證或
      核備文件之情形下，實際從事廢棄物貯存、清除、處理等業務，顯然已違反廢
      棄物處理法第二十二條第二項第四款前段所為規定。
三、被告經營杜輝公司違反廢棄物清理法第二十條前段之規定，未經許可從事廢棄物
    清除、處理，所為犯廢棄物清理法第二十二條第二項第四款前段之罪。原審就被
    告所為予以論罪科刑，固非無見，惟廢棄物清理法第二十二條第二項第四款前段
    所定，未依第二十條規定領有廢棄物清除、處理許可證或核備文件，從事廢棄物
    貯存、清除、處理之構成要件，其本質上即含有持續該項業務之反覆實施，是行
    為人如持續多次提供不特定人為廢棄物之貯存、清除及處理，仍係導因於未領有
    許可證或核備文件之犯罪態樣下所生，仍僅屬一個犯罪行為，與連續犯所定基於
    概括犯意連續數行為觸犯同一罪名之情形實屬有別，是就本件被告未領有廢棄物
    清除、處理許可證或核備文件，進而提供不特定之多數人從事廢棄物貯存、清除
    、處理等業務，不應以連續犯論處，公訴人就此認被告係基於概括犯意之連續犯
    行為，尚有未洽，而原審就此亦疏未審究，是其判決既有未當，應無可維持，而
    應由本院予以撤銷改判。
四、爰審酌被告為公司負責人，未經領有許可證即經營磚塊、土石、混凝土、鋼鐵、
    木材、塑膠、寶特瓶等廢棄物貯存、清除、處理等業務，達三個月之久，已造成
    附近環境上之污染，並綜合考量其犯罪動機、目的、犯罪所得與危害環境之程度
    等一切情狀，依法量處如主文所示之刑，並就罰金部分，諭知易服勞役之折算標
    準。又被告前未曾受有期徒刑以上刑之宣告，有台灣高等法院被告全國前案紀錄
    表一份在卷足憑，其因一時失慮，偶罹刑典，事後已停止經營上開廢棄物之清除
    、處理業務，並成立宗營環保工程有限公司，以該公司名義取得台北市政府廢棄
    物清除許可證，經此刑之宣告後，被告應知警惕而無再犯之虞，本院因認暫不執
    行其刑為當，予以宣告緩刑，用啟自新。
五、按公司不得經營登記範圍以外之業務，公司負責人違反此規定時，各處一年以下
    有期徒刑、拘役或科或併科新台幣十五萬元以下罰金，公司法第十五條第一項及
    第三項分別定有明文。本件杜輝公司所申請登記之營業項目為：建築材料大小五
    金之買賣及水泥砂石及各種磁磚之買賣等業務，並不包含廢棄物之貯存、清除及
    處理業務，此業經被告供陳綦詳，復有杜輝公司營利事業登記證及行政院環保署
    事業水污染稽查紀錄各一份在卷足參，而被告為杜輝公司之負責人，就杜輝公司
    業務經營顯已逾登記範圍以外之業務，顯有違公司法第十五條第一項公司不得經
    營登記範圍以外業務之限制，被告甲○○因此亦應涉有公司法第十五條第三項之
    罪嫌；然因公司法第十五條第三項所定，公司負責人應受之處罰，係自同條第一
    項規定禁止公司經營登記範圍以外之業務，違反該項禁止行為所課予之責任轉嫁
    而來，而非因身分而成立之罪，與被告違反廢棄物清理法第二十二條第二項第四
    款前段之規定，係為自己責任者有別，應無牽連犯之適用，故其本質上仍觸犯數
    罪，而無裁判上一罪之關係，然公訴人未就違反公司法部分提起公訴，本院自不
    得加以審理，併此敘明。
據上論斷，應依刑事訴訟法第四百五十五條之一第三項、第三百六十九條第一項前段
、第三百六十四條、第二百九十九條第一項前段、廢棄物清理法第二十二條第二項第
四款前段、刑法第十一條前段、第四十二條第三項、第七十四條第一款，判決如主文
。
本案經檢察官呂文忠到庭執行職務。
中      華      民      國      九十      年      五      月    三十    日
                                  臺灣士林地方法院刑事第四庭
                                    審判長法  官 杜  惠  錦
                                          法  官 陳  玉  曆
                                          法  官 趙  文  卿
右正本證明與原本無異。
本判決不得上訴。
                                          書記官 林  慧  芬
中    華      民      國      九十      年      六      月     一     日
廢棄物清理法第二十二條
  違反第八條、第十三條第一項、第四項至第七項、第十五條、第十八條、第二十條
  及第二十一條之規定，因而致人於死者，處無期徒刑或七年以上有期徒刑，得併科
  五百萬元以下罰金；致重傷者，處三年以上十年以下有期徒刑，得併科三百萬元以
  下罰金；致危害人體健康導致疾病者，處五年以下有期徒刑，得併科二百萬元以下
  罰金。
  有左列情形之一者，處一年以上五年以下有期徒刑，得併科一百萬元以下罰金：
  一、任意棄置有害事業廢棄物者。
  二、事業機構未依本法規定之方式貯存、清除、處理或再利用廢棄物，致污染環境
      者。
  三、未經主管機關許可，提供土地回填、堆置廢棄物者。
  四、未依第二十條規定領有廢棄物清除、處理許可證或核備文件，從事廢棄物貯存
      、清除、處理，或未依廢棄物清除、處理許可證或核備文件內容貯存、清除、
      處理廢棄物者。
  五、執行機關委託未取得許可證之公、民營廢棄物清除、處理機構，清除、處理一
      般廢棄物者；或明知受託人非法清除、處理而仍委託者。
  六、公、民營廢棄物處理機構或執行機關未處理廢棄物，開具虛偽證明者。
  無許可證經營廢棄物清除、處理為常業者，處三年以上十年以下有期徒刑，得併科
  三百萬元以下罰金。
  法人之負責人、法人或自然人之代理人、受僱人或其他從業人員因執行業務犯第一
  項、第二項之罪者，除處罰其行為人外，對該法人或自然人科以罰金。
  依本法規定有申報義務，明知為不實之事項而申報不實或於業務上作成之文書為虛
  偽記載者，處三年以下有期徒刑、拘役或科或併科五十萬元以下罰金。
  科罰金時，應審酌犯罪所得之利益。如所得之利益超過罰金最多額時，得於所得利
  益二倍之範圍內酌量加重。
  對於違反本法之行為，民眾敘明事實或檢具證據資料，向所在地執行機關或主管機
  關檢舉。
  主管機關或執行機關對於前項檢舉，經查證屬實並處以罰鍰者，其罰鍰金額達一定
  數額時，得以罰鍰金額收入之一定比例，提充檢舉獎金。檢舉及獎勵辦法由中央主
  管機關定之。
  主管機關或執行機關為前項查證時，對檢舉人之身分應予保密。
  事業機構清理廢棄物所生之費用應予財稅減免。凡遵守本法有關規定，績效優良者
  ，應予獎勵，其辦法由中央主管機關定之。


司法院資訊處製作；財團法人民間司法改革基金會備份。
